---
title: "Manipulation d'objets spatiaux en R"
subtitle: "`sf`, `terra`, projections, opérations spatiales et cartographie"
author: "François Rousseu"
date: "2026-08-27"
lang: fr
format:
  html:
    toc: true
    toc-depth: 3
    toc-location: left
    toc-title: "Sommaire"
    number-sections: false
    code-tools: true
    code-copy: true
    theme: cosmo
    fig-width: 6
    fig-height: 4
    embed-resources: true
  revealjs:
    theme: simple
    slide-level: 2
    slide-number: true
    scrollable: true
    smaller: true
    incremental: false
    code-line-numbers: false
    code-overflow: wrap
    fig-width: 9
    fig-height: 6
    out-width: "80%"
    progress: true
    history: true
    embed-resources: false
execute:
  echo: true
  warning: false
  message: false
  cache: true
knitr:
  opts_chunk:
    comment: "##"
    collapse: false
    out.width: "80%"
    fig.align: "center"
---

# Introduction

## Deux formats, un seul fichier

Ce document se compile de deux façons :

- **Site web** (document défilant avec sommaire) :
  `quarto render index.qmd --to html`
- **Diapos** (chaque titre `##` devient une diapo) :
  `quarto render index.qmd --to revealjs`

`quarto render index.qmd` produit les deux.

En mode diapos, les blocs de code longs sont défilables (`scrollable: true`).

## Prérequis

Certains exemples téléchargent des données (limites administratives via `geodata`, occurrences via `rgbif`). Un seul jeu de données local est utilisé — un _shapefile_ de routes — disponible ici :
[https://object-arbutus.cloud.computecanada.ca/bq-io/EcoleEte2026SpatialR](https://object-arbutus.cloud.computecanada.ca/bq-io/EcoleEte2026SpatialR). 

Le jeu de données original [https://www.donneesquebec.ca/recherche/dataset/reseau-routier-rtss](https://www.donneesquebec.ca/recherche/dataset/reseau-routier-rtss) est modifié dans le script pour produire le fichier `routes.gpkg`.

```{r prereqs, eval=FALSE}
c(
    "sf", "terra", # vecteur + raster
    "geodata", "rgbif", # données à télécharger (frontières, occurrences)
    "rmapshaper", # simplification de polygones
    "mapview", "leaflet", # cartes interactives
    "ggplot2", "tidyterra", # cartographie
    "dplyr" # manipulation
) |>
    lapply(library, character.only = TRUE) |>
    invisible()
```

Les fichiers sont déposés et produits dans le dossier data et le chemin doit être indiqué avec la variable `datadir`.
```{r datadir}
datadir <- "data"
```


## Objectif de la présentation

Introduction à la manipulation des **objets spatiaux** en R: lire, construire, projeter, transformer, interroger et cartographier des données **vectorielles** et **matricielles**.

Les deux paquets essentiels :

- [`sf`](https://r-spatial.github.io/sf) — vecteurs : points, lignes, polygones, _shapefiles_, (`.shp`), _geopackages_ (`.gpkg`)
- [`terra`](https://rspatial.github.io/terra/) — données matricielles (_rasters_) (grilles régulières de pixels)

À noter que vous verrez parfois des références aux anciens paquets `sp`, `rgdal`, `rgeos` et `raster`. Ces derniers ont été entièrement remplacés par `sf` et `terra`.


## Vecteur ou raster ?

Deux grandes familles de données spatiales :

- **Vectorielles** — des géométries discrètes (points, lignes, polygones) avec des attributs. *Exemples : occurrences d'espèces, routes, limites administratives.* → `sf`

- **Matricielles (_raster_)** — une grille régulière de pixels, chaque pixel portant une valeur. *Exemples : élévation, température, couvert forestier.* → `terra`


# Données vectorielles (`sf`)

## Lire un fichier vectoriel

La lecture se fait avec `st_read()`, qui reconnaît le format d'après l'extension (`.shp`, `.gpkg`, etc.).

```{r routes, eval = TRUE, include = FALSE}
library(sf)
library(dplyr)

# roads <- st_read(file.path(datadir, "carreteras.shp"))

roads <- st_read(file.path(datadir, "ReseauRoutier_RTSS.gpkg")) |>
    st_transform(6624) |>
    filter(des_clasf_ %in% c("Autoroute", "Nationale", "Régionale")) |>
    group_by(num_route, des_clasf_, cod_clasf_) |>
    summarise() |>
    st_cast("MULTILINESTRING") |>
    st_line_merge() |>
    st_simplify(dTolerance = 1000, preserveTopology = FALSE) |>
    st_cast("MULTILINESTRING") |>
    st_transform(4326) |>
    st_write("data/routes.gpkg", append = FALSE)
```

```{r read-vect}
library(sf)

roads <- st_read(file.path(datadir, "routes.gpkg"))
```


## Qu'est-ce qu'un objet `sf` ?

Un objet `sf` est essentiellement un `data.frame` auquel on a ajouté une **colonne de géométrie**.

```{r sf-class}
class(roads)
head(roads)
```

## Presque un simple `data.frame`

Sans la géométrie, ce sont des attributs ordinaires.

```{r sf-df}
head(as.data.frame(roads)[, 1:3])
```

On peut donc filtrer, trier et joindre un objet `sf` comme n'importe quel `data.frame`, la géométrie suivant automatiquement.

## Visualiser la géométrie

`plot()` possède une méthode pour les objets `sf` et `st_geometry()` extrait la géométrie (sans les attributs) — essentiel pour vérifier que nos objets spatiaux correspondent à ce qui est attendu.

```{r plot-geom, fig.width=8, fig.height=6}
plot(st_geometry(roads), axes = TRUE)
```

## Visualiser un attribut

On peut également utiliser une colonne particulière pour visualiser les attributs:

```{r plot-attr, fig.width=12, fig.height=6}
plot(roads["des_clasf_"], axes = TRUE)
```

## Construire un objet `sf` à partir d'un `data.frame`

`st_as_sf()` transforme un `data.frame` en objet spatial.

```{r reseau, eval = FALSE, include = FALSE}
reseau <- st_read("data/coleo_sites.gpkg")
reseau$lon <- st_coordinates(reseau)[, 1]
reseau$lat <- st_coordinates(reseau)[, 2]
write.csv(st_drop_geometry(reseau), "data/reseau.csv", row.names = FALSE)
reseau <- read.csv("data/reseau.csv")
```

```{r build-sf}
reseau <- read.csv("data/reseau.csv")
reseau <- st_as_sf(reseau, coords = c("lon", "lat"), crs = 4326)
head(reseau, 3)
```

Le code `4326` identifie le système géographique WGS84 (lon/lat). Nous y reviendrons.

## Écrire des données

```{r write-vect, eval=FALSE}
st_write(roads, "roads.shp", append = FALSE)
st_write(roads, "roads.gpkg", append = FALSE) # append = FALSE écrase un fichier déjà existant
```

Le **geopackage** (`.gpkg`) remplace de plus en plus le shapefile (`.shp`) : un seul fichier, pas de limite de longueur des noms de colonnes, possibilité d'emmagasiner plusieurs jeux de données et plusieurs types de géométries, requête SQL, etc.

## Carte interactive

Le paquet [`mapview`](https://r-spatial.github.io/mapview/) produit une carte navigable, et on superpose des couches avec `+`.

```{r mapview, out.width="100%", out.height=420}
library(mapview)
mapview(roads) + mapview(reseau)
```

# Systèmes de coordonnées (projections)

## Qu'est-ce qu'un CRS ?

**Système de référence de coordonnées** (CRS, _Coordinate Reference System_): permet de relier des coordonnées à un endroit sur la surface du globe

- **Géographique** — coordonnées sur une sphère/ellipsoïde, en degrés (lon/lat). *Ex. : WGS84 = EPSG:4326.*
- **Projeté** — coordonnées sur un plan 2D, en mètres. *Ex. : Québec Lambert = EPSG:32198.*

On fait généralement les opérations spatiales en coordonnées projetées.

## Codes EPSG utiles

Chaque CRS porte un code **EPSG** ; voir [https://epsg.io/](https://epsg.io/).


| EPSG | Système | Type | Représentation |
|------|---------|-------|---------------|
| **4326** | WGS84 — lon/lat | géographique ||
| **32198** | NAD83 / Québec Lambert | projeté |centre-est Québec|
| **26918** | NAD83 / UTM zone 18N | projeté |ouest du Québec|
| **3979** | NAD83(CSRS) / Canada Atlas Lambert | projeté |ouest canadien|


Les système de coordonnées projetées sont généralement adapter à un endroit particulier sur le globe et au-delà de leur zone d'application, ils peuvent introduire des déformations importantes.

## Consulter et assigner un CRS

En général, lorsqu'on crée un jeu de donnes spatial à partir d'un `data.frame`, on doit assigner un CRS.

```{r crs-assign, eval = FALSE}
reseau <- st_as_sf(reseau, coords = c("lon", "lat"), crs = 4326)
```

`st_crs()` lit ou **assigne** un CRS. Assigner ne *transforme pas* les coordonnées : cela ne fait qu'assigner un CRS.

```{r crs-read}
st_crs(reseau)$epsg # code EPSG courant
st_is_longlat(reseau) # est-on en en coordonées géographiques (lon/lat) ou projetées?
```


## Transformer un CRS

`st_transform()` **reprojette** les coordonnées vers un nouveau CRS.

```{r crs-transform}
st_bbox(reseau) # étendue en degrés
reseau_proj <- st_transform(reseau, 32198) # vers Québec Lambert
st_bbox(reseau_proj) # étendue en mètres
```

`st_bbox`: Pour obtenir l'étendue un jeu de données (_bounding box_)

## Exemple — occurrences GBIF (Trille rouge)

Récupérons des occurrences du Trille rouge (*Trillium erectum*) au Québec avec [`rgbif`](https://docs.ropensci.org/rgbif/).

```{r gbif, out.width="60%"}
library(rgbif)

occ <- occ_search(
    scientificName = "Trillium erectum",
    hasCoordinate = TRUE, country = "CA",
    stateProvince = "Québec", limit = 300
)

trille <- st_as_sf(occ$data,
    coords = c("decimalLongitude", "decimalLatitude"), crs = 4326
)

plot(st_geometry(trille), pch = 16, cex = 0.5, axes = TRUE)
```

## Superposer plusieurs couches : même CRS !

Pour illustrer ou combiner plusieurs objets, ils doivent partager le même CRS. Récupérons les frontières du Québec avec [`geodata`](https://github.com/rspatial/geodata), simplifiées avec `rmapshaper::ms_simplify()`.

```{r canada, out.width="70%"}
library(geodata)
library(rmapshaper)

quebec <- gadm(country = "CAN", level = 1, path = tempdir()) |>
    st_as_sf() |> # on convertit en objet sf
    filter(NAME_1 == "Québec") |> # on garde le Québec
    ms_simplify(keep = 0.01) # conserve 1 % des sommets, topologie préservée


# on ramène le Canada dans le CRS des occurrences avant de superposer
plot(st_geometry(st_transform(quebec, st_crs(trille))), axes = TRUE)
plot(st_geometry(trille), pch = 16, cex = 0.4, col = "forestgreen", add = TRUE)
```


# Opérations spatiales

## Préparer les données

La plupart des opérations spatiales nécessitent un CRS **projeté**.

```{r ops-prep}
trille <- st_transform(trille, 32198)
quebec <- st_transform(quebec, 32198)
st_is_longlat(trille)
```

## Intersection — quels points tombent dans un polygone ?

Définissons une **zone d'étude** (un rectangle) et conservons les occurrences qui s'y trouvent.

```{r intersect, out.width="65%"}
#| code-fold: true

zone <- st_bbox(c(xmin = -77, xmax = -74, ymin = 45.3, ymax = 46.5), crs = 4326) |>
    st_as_sfc() |>
    st_transform(32198)

dedans <- lengths(st_intersects(trille, zone)) > 0

plot(st_geometry(zone), axes = TRUE, border = "grey40")
plot(st_geometry(trille[!dedans, ]), pch = 16, col = "blue", add = TRUE)
plot(st_geometry(trille[dedans, ]), pch = 16, col = "red", add = TRUE)
```

## Version compacte

Indexer un objet `sf` par un autre ne conserve que les géométries qui l'intersectent — plus concis que `st_intersects()`.

```{r intersect-compact}
trille_zone <- trille[zone, ]
nrow(trille_zone)
```

## Opérations sur des points

Quelques transformations courantes (valables aussi sur lignes et polygones).

```{r point-ops, fig.width=9, fig.height=5, out.width="95%"}
#| code-fold: true

x <- trille_zone
par(mfrow = c(2, 3), mar = c(0, 2, 1.5, 2))

centro <- st_union(x) |> st_centroid()
plot(st_geometry(x), main = "st_centroid(x)")
plot(centro, col = "red", pch = 16, cex = 2, add = TRUE)

conv <- st_union(x) |> st_convex_hull()
plot(st_geometry(x), main = "st_convex_hull(x)")
plot(conv, border = "red", add = TRUE)

conc <- st_union(x) |> st_concave_hull(ratio = 0.25)
plot(st_geometry(x), main = "st_concave_hull(x)")
plot(conc, border = "red", add = TRUE)

buf1 <- st_buffer(x, dist = 10000)
plot(st_geometry(x), main = "st_buffer(x) (chaque point)")
plot(st_geometry(buf1), border = "red", add = TRUE)

bufA <- st_union(x) |> st_buffer(dist = 10000)
plot(st_geometry(x), main = "st_buffer(x) (union)")
plot(bufA, border = "red", add = TRUE)

plot(st_geometry(x), main = "st_as_sfc(st_bbox(x))")
plot(st_geometry(st_as_sfc(st_bbox(x))), border = "red", add = TRUE)
```

## Le rôle de `st_union()`

`st_union()` permet de **fusionner** les géométries.

```{r union}
length(st_geometry(x)) # plusieurs points
length(st_geometry(st_union(x))) # un seul MULTIPOINT
```

## Opérations entre polygones

Construisons deux zones tampons, puis appliquons qq opérations standards.

```{r poly-ops, fig.width=7, fig.height=6, out.width="85%"}
#| code-fold: true

a <- st_buffer(x[10, ], dist = 50000)
b <- st_buffer(x[25, ], dist = 50000)

op <- c("st_intersection", "st_difference", "st_sym_difference", "st_union")
lims <- st_bbox(st_union(a, b))
par(mfrow = c(2, 2), mar = c(0, 0, 2, 0))

for (f in op) {
    plot(st_geometry(a), main = f, xlim = lims[c(1, 3)], ylim = lims[c(2, 4)])
    plot(st_geometry(b), add = TRUE)
    plot(st_geometry(get(f)(a, b)), col = "forestgreen", add = TRUE)
}
```

## Mesurer distances et surfaces

En CRS projeté, les résultats sont généralement en mètres (et m²).

```{r measure}
d <- st_distance(x[1:5, ], st_union(x) |> st_centroid())
round(as.numeric(d) / 1000, 1) # distances au centroïde, en km

st_area(a) |>
    as.numeric() |>
    (\(v) round(v / 1e6, 1))() # surface en km²
```

## Exemple — longueur de routes pour chaque zone tampon

On enchaîne plusieurs opérations : choisir des points aléatoires, transormer en zones tampons, puis mesurer la longueur de routes dans chacun.

```{r roads-buffers, fig.width=12, fig.height=8, out.width="100%"}
#| code-fold: true

set.seed(12345)

roads <- st_transform(roads, 32198)

n <- 10

buffers <- st_union(roads) |>
    st_convex_hull() |>
    st_sample(n) |>
    st_buffer(dist = 100000)

sections <- st_intersection(buffers, roads) # portions de routes dans les tampons
liens <- st_intersects(buffers, sections)


par(mar = c(0, 0, 0, 0))
plot(buffers, border = "black", col = adjustcolor("grey", 0.2))
plot(st_geometry(roads), col = "grey70", add = TRUE)

longueurs <- sapply(liens, \(i){
    plot(st_geometry(sections[i]), col = "red", add = TRUE)
    sum(st_length(sections[i]))
})

text(st_coordinates(st_centroid(st_sfc(buffers))),
    labels = round(as.numeric(longueurs) / 1000, 1), cex = 2
)
```

# Données matricielles (`terra`)

## Qu'est-ce qu'un raster ?

Une grille régulière de pixels, chacune portant une valeur. 

`rast()` permet de créer un raster de toutes pièces.

```{r rast-build, out.width="70%"}
library(terra)

r <- rast(
    nrow = 120, ncol = 120,
    ext = ext(-80, -60, 45, 62), crs = "EPSG:4326"
)
values(r) <- runif(ncell(r))
r
plot(r)
```

## Lire et écrire

`rast()` permet de lire un raster (le format GeoTIFF `.tif` est le plus commun)

`writeRaster()` permet d'écrire sur le disque 

```{r rast-io, eval=FALSE}
writeRaster(r, "rast.tif", overwrite = TRUE)
r2 <- rast("rast.tif")
```

## Charger de vraies données — élévation du Canada

`geodata::elevation_30s()` télécharge un modèle d'élévation.

```{r elev, out.width="70%"}
elev <- elevation_30s(country = "CAN", path = tempdir(), mask = TRUE)
elev
plot(elev)
```

## Agréger

`aggregate()` réduit la résolution par un facteur donné (utile pour alléger l'affichage ou le calcul).

```{r aggregate, out.width="70%"}
ncell(elev)
elev10 <- aggregate(elev, fact = 10, fun = "mean")
ncell(elev10)
```


## Découper et masquer

`crop()` restreint l'étendue d'un raster

`mask()` permet de restreindre à une étendue particulière

```{r crop-mask, out.width="70%"}
elev_qc <- crop(elev, st_transform(quebec, st_crs(elev)), mask = TRUE)
plot(elev_qc)
plot(st_geometry(st_transform(quebec, st_crs(elev))), add = TRUE)
```

Remarquez qu'on projette au préalable le polygone du Québec dans le CRS du raster. Aussi, les objets `sf` et `terra` sont généralement interopérables.  

## Extraire des valeurs sous des points

`extract()` récupère la valeur du raster à l'emplacement de chaque géométrie. Le vecteur est ramené au CRS du raster (règle : on transforme le vecteur).

```{r extract, out.width="60%"}
pts_elev <- st_transform(trille_zone, crs(elev))
vals <- extract(elev, pts_elev)
head(vals)
hist(vals[, 2], main = "", xlab = "Élévation (m)")
```

## Rasteriser des points

`rasterize()` convertit des géométries en raster. Ici, chaque pixel compte le nombre d'occurrences qu'il contient.

```{r rasterize, out.width="100%"}
grille <- rast(resolution = 20000, ext = ext(trille), crs = crs(trille))
compte <- rasterize(trille, grille, fun = "length", background = 0)
compte[compte == 0] <- NA
plot(compte)
plot(st_geometry(st_transform(quebec, st_crs(trille))), add = TRUE)
```

## Reclasser

`classify()` regroupe des valeurs continues en classes.

```{r reclass, out.width="70%"}
seuils <- cbind(c(-100, 0, 100, 200, 300, 500, 750, 1000), c(0, 100, 200, 300, 500, 750, 1000, 1500), 1:8)
elev_cl <- classify(elev_qc, seuils)
lvls <- data.frame(
    value = 1:8,
    category = paste(c(-100, 0, 100, 200, 300, 500, 750, 1000), c(0, 100, 200, 300, 500, 750, 1000, 1500), sep = " - ")
)
levels(elev_cl) <- lvls
plot(elev_cl, col = rev(terrain.colors(8)))
```

## Attention — reprojeter un raster est destructeur

Chaque reprojection d'un raster **rééchantillonne** les pixels : les valeurs d'origine sont recalculées et perdues.

> **Règle d'or : il est préférable de transformer le CRS des vecteurs pour l'adapter au raster, jamais l'inverse.**

# Cartographie

## `ggplot2` + `tidyterra`

Pour des belles cartes: `geom_spatraster()` et `geom_sf()` peuvent se combiner

```{r ggplot, out.width="75%", fig.width=6, fig.height=5}
library(ggplot2)
library(tidyterra)

ggplot() +
    geom_spatraster(data = elev_qc) +
    geom_sf(
        data = st_transform(trille, 4326),
        colour = "blue", size = 0.6, alpha = 0.7
    ) +
    scale_fill_hypso_c(na.value = NA) +
    coord_sf(expand = FALSE) +
    labs(fill = "Élévation (m)") +
    theme_light()
```

## `mapview` — exploration rapide

Idéal pour inspecter interactivement pendant l'analyse

```{r mapview2, out.width="100%", out.height=420}
mapview(quebec, alpha.regions = 0.1) +
    mapview(st_transform(trille, 4326), cex = 3, col.regions = "orange")
```

## `leaflet` — cartes interactives sur mesure

Un peu plus complexe que `mapview`, mais plus de contrôle total. `leaflet` attend du lon/lat (EPSG:4326).

```{r leaflet, eval=FALSE}
library(leaflet)

leaflet(st_transform(trille, 4326)) |>
    addTiles() |>
    addCircleMarkers(radius = 4, color = "orange", stroke = FALSE, fillOpacity = 0.7)
```

<!--
## Récapitulatif

- **`sf`** — vecteurs : `st_read` / `st_as_sf` / `st_write`, la géométrie voyage avec un `data.frame`.
- **CRS** — *assigner* (`st_crs`, étiqueter) ≠ *transformer* (`st_transform`, recalculer) ; mesurer en CRS **projeté**.
- **Opérations** — `st_intersects`, `st_buffer`, `st_union`, `st_distance`, `st_area`, ensemblistes entre polygones.
- **`terra`** — rasters : `rast`, `crop`/`mask`, `aggregate`, `extract`, `rasterize` ; ne reprojetez pas un raster sans raison.
- **Cartographie** — `ggplot2` + `tidyterra` (statique), `mapview` / `leaflet` (interactif).

-->

## Pour aller plus loin

- [rspatial.org](https://rspatial.org)
- [Geocomputation with R](https://r.geocompx.org/)
- [Spatial Data Science (`sf`/`stars`)](https://r-spatial.org/book/)
- [`tmap`](https://r-tmap.github.io/tmap/) — pour la cartographie
- [`stars`](https://r-spatial.github.io/stars/) — cubes de données spatio-temporelles (non couvert ici).
